【裁判字號】    97,重訴,355
【裁判日期】    980515
【裁判案由】    確認買賣關係存在
【裁判全文】
臺灣士林地方法院民事判決             97年度重訴字第355號
原      告  丙○○
訴訟代理人  蔡文彬律師
            林明賢律師
            陳孟秀律師
複代理人    馬恩忠律師
被      告  瓏山林企業股份有限公司
法定代理人  甲○○
被      告  乙○○
共      同
訴訟代理人  劉宏邈律師
上列當事人間確認買賣關係存在事件，本院於民國98年4 月22日
言詞辯論終結，判決如下：
    主  文
確認原告與被告瓏山林企業股份有限公司間於民國95年10月31日
就坐落臺北市○○區○○段四小段三九九地號土地上「大直Upto
n 」社區建物編號第A2號第壹樓房屋所訂立房屋預定買賣契約之
買賣關係存在。
確認原告與被告乙○○間於民國95年10月31日就「大直Upton 」
社區建物編號第A2號第壹樓房屋所坐落臺北市○○區○○段四小
段三九九地號土地之應有部分所訂立土地預定買賣契約之買賣關
係存在。
訴訟費用由被告負擔。
   事實及理由
一、原告主張：
（一）伊於民國95年10月31日就位於臺北市內湖區「大直Upton
      」社區建物編號第A2號第壹樓房屋（下稱系爭房屋）及所
      坐落臺北市○○區○○段四小段399 地號土地之應有部分
      （下稱系爭基地，與系爭房屋合稱系爭房地），分別與被
      告瓏山林企業股份有限公司（下稱瓏山林公司）簽訂房屋
      預定買賣契約書（下稱房屋買賣契約），與被告乙○○（
      以下與瓏山林公司合稱為被告）簽訂土地預定買賣契約書
      （下稱基地買賣契約，與房屋買賣契約合稱系爭房地買賣
      契約），以系爭房屋價金新臺幣（下同）1,047 萬元、系
      爭土地價金3,138 萬元，並分期支付方式，向被告購買系
      爭房地。伊已依約給付被告第1 期、第2 期價金。嗣因伊
      變更地址而未收到第3 期價金之繳款通知。伊知悉上情後
      ，立即於96年12月25日以電話告知被告伊地址變更（改為
      臺北郵政51之33號，下稱系爭新址）之情事，被告表示知
      悉，並於翌日即96年12月26日將客戶異動資料表寄予伊，
      表示完成住址變更手續。伊隨即簽發面額為418 萬元之支
      票（付款人臺灣土地銀行南港分行、票載發票日97年1 月
      25 日 ，下稱價金支票）寄予被告繳納價款。詎被告因見
      系爭房地市價上揚，不欲以原價格出賣，乃於97年1 月8
      日寄發存證信函予伊，表示因伊遲延繳款，已於96年12月
      26日、97年1 月3 日寄發存證信函解除系爭房地買賣契約
      云云。
（二）依系爭房地買賣契約約定，被告得請求第3 期價款之前提
      係系爭房屋之結構體已完成。惟被告無法提出結構體已完
      成之證明，其並無在履行期屆至前請求伊繳納第3 期價款
      之權利，伊即無遲延可言。再者，伊從未收受被告之繳款
      通知及催告之意思表示，被告自無權解除系爭房地買賣契
      約。又被告已於96年12月25日同意伊變更系爭新址，且已
      收受伊之價金支票，亦無權再主張解除契約。綜上，伊並
      未遲延繳款，兩造間系爭房地買賣契約之買賣關係仍屬存
      在。因被告主張兩造間就系爭房地之買賣關係已因其解除
      而不存在，兩造就法律關係存否發生爭執，致伊在私法上
      地位有受侵害之危險，是有以確定判決除去此危險之必要
      ，爰提起本訴。
（三）並聲明：如主文所示。
二、被告則以：
（一）伊完成系爭房屋結構體工程後，即於96年12月5 日寄發通
      書知，請原告於96年12月5 日至12月7 日繳納系爭房地第
      3 期款共計418 萬元（下稱繳款通知）。詎原告未依限繳
      款，伊乃分別於96年12月8 日再寄發催繳通知書，請原告
      於96年12月18日至12月25日間繳款（下稱催繳通知）。復
      於96年12月26日以臺北興安郵局（即112 支局）第509 號
      存證信函（下稱509 號存證信函）再次通知原告，請其於
      5 日內繳款，逾期即以該函之送達附條件解除系爭房地買
      賣契約。惟原告均置之不理，伊始於97年1 月3 日再以臺
      北興安郵局第555 號存證信函（下稱555 號存證信函）通
      知原告解除系爭房地買賣契約。原告嗣於97年1 月4 日以
      存證信函郵寄價金支票予伊。惟系爭房地買賣契約已經伊
      解除，伊自無再收受價金支票之理（經多次通知原告，其
      迄不領回）。
（二）依房屋買賣契約第24條及基地買賣契約第11條約定，關於
      系爭房地買賣契約之催告、通知等，均以書面按系爭房地
      買賣契約所載之通訊地址以掛號或限時專送郵寄為準，如
      因拒收、招領逾期或無法投遞而退回，均以郵局第1 次投
      遞日期為送達日期。任何一方通訊地址變更，應籍以書面
      掛號通知他方。系爭房地買賣契約約定之原告送達地址為
      「臺北市文山區○○○街35號5 樓之1 」（下稱系爭舊址
      ），而系爭繳款通知、系爭催繳通知皆依系爭舊址寄送，
      依上述約定，均已合法送達。嗣原告配偶於催繳通知所載
      繳款期限屆滿翌日即96年12月26日來電詢問伊公司寄發何
      種文件內容，伊公司業務人員告以係催告繳款之存證信函
      後，其配偶雖即表示申請異動送達地址為系爭新址，惟其
      並未以書面方式通知，其申請並非合法。上述509 號存證
      信函雖於97年12月27日經以「查無此人」為由退回，惟系
      爭舊址建物登記所有人確為原告配偶。且伊嗣於97年2 月
      4 日再以臺北興安郵局第856 號存證信函寄送系爭舊址時
      ，亦經管理委員會收受不拒，足證系爭舊址確為原告可得
      支配、收受送達之處所，其要求變更為新通訊地址，以及
      以「查無此人」為由委由管理委員會退回存證信函等形同
      拒收之行為，僅係藉此拖延付款及脫免逾期未繳款之責。
      綜上所述，原告逾期未繳納第3 期價款，經伊合法催告，
      始以原告違約為由，依約解除系爭房地買賣契約，洵屬有
      據。又原告迄今仍未依約以現金或即期支票，加計滯納金
      如數繳清，倘認509 號存證信函所為解除意思表示並未合
      法送達，伊復以97年11月17日答辯狀繕本之送達及98年3
      月26日言詞辯論時，再向原告為解除系爭房地買賣契約之
      意思表示。兩造間系爭房地買賣契約關係業已不存等語，
      資為抗辯。
（三）並聲明：原告之訴駁回。
三、經查：
（一）原告於95年10月31日分別與被告瓏山林公司簽訂房屋買賣
      契約，與被告乙○○簽訂基地買賣契約，約定以系爭房屋
      價金1,047萬元、系爭土地價金3,138萬元，各向被告瓏山
      林公司、被告乙○○購買系爭房屋及系爭基地，並均約定
      以分期付款方式給付價金。
（二）有關付款條件及方式，房屋買賣契約第7 條第1 項、第3
      項及基地買賣契約第4 條第1 項、第3 項分別約定：「本
      契約付款辦法，買方應依以完成之工程進度所定之房屋（
      土地）價款分期付款明細表之規定，於接獲賣方繳款通知
      10日內自動向賣方指定之繳納地點或金融機構專戶以現金
      或即期支票如數壹次繳清，不得藉故拖延。」、「買方若
      不按時繳付各期房屋（土地）價款或票據未如期兌現時，
      自收到通知日起第11日按日加計萬分之5 滯納金，於繳付
      該期價款時一併向賣方繳清，如經賣方以存證信函催告5
      日內仍未繳付者視同違約，賣方得逕行片面解約；並依第
      23條（土地買賣契約第10條）違約之處罰規定處理。」之
      內容。其中第1 期即訂金，系爭房屋12萬元、系爭基地38
      萬元，以及第2 期即簽約金價金，系爭房屋93萬元、系爭
      基地276 萬元，原告已於95年10月31日給付。第3 期價金
      繳款項目為結構體完成，金額為系爭房屋104 萬元、系爭
      基地314 萬元。
（三）房屋買賣契約第24條及基地買賣契約第11條分別約定：「
      買、賣雙方關於本約互為之徵詢、洽商、催告或通知辦理
      事項或限時專送郵寄為準，如因拒收、招領逾期或無法投
      遞而致退回者，均以郵局第1 次投遞日期為送達日期。如
      任何一方通訊地址變更，應即以書面掛號通知他方，否則
      其一切責任由違反之一方自行負責。」之內容。
（四）原告方面曾於96年12月25日以電話與被告人員聯繫。被告
      人員曾製作日期為96年12月26日之「客戶資料異動表」，
      記載96年12月26日通訊地址變更為臺北郵政51之33號信箱
      （即系爭新址）之內容，且於同日以限時郵件郵寄至變更
      後之系爭新址予原告。
（五）被告曾於96年12月26日寄發509 號存證信函至系爭舊址，
      內容係催告原告應於5 日內繳付系爭房地價款418 萬元，
      及逾期不履行並以該函為解除系爭房地買賣契約之表示；
      復於97年1 月3 日寄發555 號存證信函至系爭舊址，向原
      告表示系爭房地買賣契約已經其依約解除，並沒入已繳價
      款之意，均經以「查無此人」為由退回。被告再於97年1
      月8 日寄發臺北興安郵局第592 號存證信函（下稱592 號
      存證信函）至系爭新址，向原告表示系爭房地買賣契約已
      經解除，並請原告於7 日內領回價金支票之意。
（六）系爭舊址房地為原告配偶所有。
      以上各項，有兩造分別提出之系爭房地買賣契約、已出帳
      通話明細清單﹑客戶資料異動表暨郵封﹑509 號及555 號
      存證信函暨退回郵封﹑592 號存證信函﹑臺北市地籍地價
      地籍圖資料電傳資訊服務系統資料等可稽，均堪信為真正
      。
四、按確認法律關係之訴，非原告有即受確認判決之法律上利益
    者，不得提起之。民事訴訟法第247 條第1 項前段定有明文
    。所謂即受確認判決之法律上利益，係指因法律關係之存否
    不明確，致原告在私法上之地位有受侵害之危險，而此項危
    險得以對於被告之確認判決除去之者而言。本件兩造就系爭
    房地買賣契約是否已經被告合法解除乙節發生爭執，顯然兩
    造間系爭房地買賣契約法律關係之存否不明確，並有導致原
    告法律上地位不安之狀態存在，而此不安之狀態，得以確認
    判決予以除去，原告自有即受確認判決之法律上利益。是原
    告提起本件確認之訴，合於上揭規定，應予敘明。
五﹑爭點之論述：
    依上開三之(二)所載房屋買賣契約第7 條第1 項、第3 項及基
    地買賣契約第4 條第1 項、第3 項約定內容以觀，系爭房地
    第3 期價款之繳納期限，係買方收受賣方繳款通知後10日，
    亦即須賣方合法為繳款通知後，買方始有繳款之義務。而賣
    方得以解除系爭房地買賣契約之要件，則須買方接獲賣方繳
    款通知10日仍未按期繳款，再經買方以存證信函定5 日以上
    期限催告，逾期仍未繳款，始視同違約，買方始得依該條款
    行使約定解除權，解除系爭房地買賣契約。是本件所應審酌
    之爭點應在於：（一）原告是否合法送達繳款通知或催繳通
    知予原告？被告是否遲延給付系爭房地第3 期價款？（二）
    被告是否合法解除系爭房地買賣契約？
    茲論述如下：
（一）被告並未舉證其已合法送達繳款通知或催繳通知予原告，
      原告不負價款給付遲延責任：
   1、原告主張其從未收受被告之繳款通知及催告之意思表示等
      情，被告雖提出寄件人均為瓏山林公司﹑日期分別為96年
      12月5 日﹑96年12月18日之大宗郵件限時掛號函件執據聯
      （單掛號）影本﹑繳款通知﹑催繳通知﹑509 號存證信函
      等影本各1 份（參見本院卷第15﹑16﹑64﹑65﹑17頁）為
      證，然為原告所否認。經核，被告提出之大宗郵件限時掛
      號函件執據聯僅為其交寄掛號郵件之憑據，僅可知被告瓏
      山林公司確有交寄掛號郵件之事實，惟就該郵件之內容究
      竟為何？是否為繳款通知或催繳通知之意思表示？則無從
      依該執據聯影本予以認定。而收件人是否確已收受該郵件
      ？亦不得憑該執據聯而為認定。至於被告提出繳款通知及
      催繳通知影本，主張分別為上述掛號執據聯交寄函件之內
      容乙節，僅為其片面之主張，其並未提出二者確有關連性
      之證據。況且，依被告提出之繳款通知及催繳通知影本（
      參見本院卷第64﹑65頁）所示，其上方並有原告系爭新址
      之標示，然原告變更系爭新址之日期，乃於被告主張寄送
      繳款通知及催繳通知之後，可見該等繳款通知及催繳通知
      ，是否確為被告寄送之文件內容，顯屬有疑，被告此部分
      主張自不足憑認為真。除此之外，被告又未能舉出其他確
      切之證據，證明其確已合法送達所謂繳款通知及催繳通知
      予原告，自不足認定原告確有繳納第3 期價款之義務。
   2﹑再者，經原告96年12月25日電話與被告人員聯繫後，被告
      人員至遲於96年12月26日即已製作「客戶資料異動表」，
      記載96年12月26日通訊地址變更為系爭新址，且於同日以
      限時郵件郵寄至系爭新址予原告乙情，有原告所提出客戶
      資料異動表暨郵封影本可憑，業如上述（參見三之(四)），
      亦為被告所不爭執。姑不論前揭房屋買賣契約第24條及基
      地買賣契約第11條約定之效力問題，被告既已完成通訊地
      址變更程序，其仍於96年12月26日同日寄發509 號存證信
      函至系爭舊址（催告原告應於5 日內繳付系爭房地價款41
      8 萬元），惟經原件退回，顯然此意思表示之通知並未合
      法送達原告，自無從發生任何繳款通知或催告之效力，遑
      論解除系爭房地買賣契約之效力。
  3 ﹑綜上以解，被告既未合法送達繳款通知或催繳通知予原告
      ，依房屋買賣契約第7 條第1 項及基地買賣契約第4 條第
      1 項約定，原告即不負第3 期價款給付遲延之責任，殆無
      疑異。
（二）承上所述，原告既不負第3 期價款給付遲延之責任，被告
      自無權主張房屋買賣契約第7 條第3 項及基地買賣契約第
      4 條第3 項約定之解除權。準此，被告抗辯系爭房地買賣
      契約業經其依約解除而不存在云云，自不足採。原告主張
      兩造間系爭房地買賣契約之法律關係仍屬存在乙情，自堪
      信為真正。
六、從而，原告起訴請求確認：(一)原告與被告瓏山林公司間於95
    年10月31日就系爭房屋所訂立房屋買賣契約之買賣關係存在
    ，(二)原告與被告乙○○間於95年10月31日就系爭基地所訂立
    基地買賣契約之買賣關係存在，洵有理由，應予准許。
七、本件事證已臻明確，兩造所為其他主張、陳述並所提之證據
    ，經審酌後，認均與本件之結論無礙，爰不一一詳予論述，
    附此敘明。
八﹑據上論結，本件原告之訴為有理由，依民事訴訟法第78條、
    第85條第1 項前段，判決如主文。
中    華    民    國    98    年    5     月    15    日
                  民事第三庭  法  官  施月燿
以上正本證明與原本無異。
如對本判決上訴，應於判決送達後20日內向本院提出上訴狀。
中    華    民    國    98    年    5     月    25    日
                              書記官  于耀文


司法院資訊處製作；財團法人民間司法改革基金會備份。
